臺灣新竹地方法院刑事判決　　　　　　　　　　　　　　九十年度訴字第六號
　　公　訴　人　臺灣新竹地方法院檢察署檢察官
　　被　　　告　甲○○
　　選任辯護人　李明仙律師
　　　　　　　　耿淑穎律師
　　　　　　　　王彩又律師
　　被　　　告　乙○○
　　　　　　　　丁○○
　　　　　　　　丙○○
右列被告等因違反山坡地保育利用條例案件，經檢察官提起公訴（九十年偵字第六四
二二號），本院判決如左：
    主  文
甲○○、乙○○、丁○○、丙○○均無罪。
    理  由
一、公訴意旨略以：被告甲○○於民國八十九年五月間，將其使用坐落新竹縣尖石鄉
    ○○段六五八地號及同段六五八之一地號山坡地保育區土地所種植之杉木，以新
    台幣八十萬元之價格售予被告乙○○，被告甲○○為方便採伐運輸及日後造林搬
    運樹苗上山，竟未先擬具水土保持計畫送請主管機關核定，即授意被告乙○○於
    八十九年八月間，雇用有犯意聯絡之被告丙○○及被告丁○○在該山坡地採伐杉
    木擅闢道路，致生水土流失，嗣經新竹縣尖石鄉○○段六五八之一地號土地地上
    權人錢秀英提出檢舉，始循線查獲上情，因認被告等上開所為，係共犯山坡地保
    育利用條例第三十五條第三項前段及水土保持法第三十三條第三項前段之罪嫌云
    云。
二、本件公訴人認被告甲○○、乙○○、丁○○及丙○○涉犯右開被訴之犯行，無非
    係以被告等均坦承有在上開土地採伐杉木開闢道路之事實，且有新竹縣尖石鄉公
    所會勘紀錄、土地登記簿謄本及新竹縣政府九十年七月二十四日之九十府民原經
    字第七五九九八號函附之現場勘查記錄及照片為主要論據。
三、訊據被告甲○○、乙○○、丁○○及丙○○均堅決否認有何違反水土保持法及山
    坡地保育利用條例之犯行，甲○○辯稱：有關六六０、六五八、六五八之一地號
    之土地，其有取得使用權，故有告知乙○○等可砍伐杉木之範圍，雖其未擬具水
    土保持計劃，但此僅涉行政罰鍰而已，且新竹縣政府就施作土地命其復舊植成部
    分，亦經復舊完成，並經向鄉公所申報且經會勘在案，故此部分是否確有致生水
    土流失之虞即有疑義等語。被告乙○○辯稱：其確有雇用丁○○及丙○○施工且
    砍伐杉木，但是否有致水土流失其並不知情等語；被告丁○○辯稱：其確有施作
    道路之開挖，但施作之土地範圍，為乙○○及甲○○所指示，且其施工必會注意
    避免水土流失並設置涵管，故山坡之陡度若超過四十五度或山勢嶮峻，其絕不會
    開挖等語；被告丙○○辯稱：其僅負責砍伐及綑綁杉木，其餘均不知情，至於砍
    伐之範圍為乙○○所告知等語。
四、按犯罪事實應依證據認定之，無證據不得推定其犯罪事實；又不能證明被告犯罪
    者，應諭知無罪之判決，刑事訴訟法第一百五十四條、第三百零一條第一項分別
    定有明文。又事實之認定，應憑證據，如未能發現相當證據，或證據不足以證明
    ，自不能以推測或擬制之方法，以為裁判基礎，迭經最高法院著有判例。而山坡
    地保育利用條例第三十五條第三項前段及水土保持法第三十三條第三項前段，係
    以行為人依法應擬具水土保持計畫而未擬具，或水土保持計畫未經核定而擅自實
    施，或未依核定之水土保持計畫實施，致生水土流失、毀損水土保持處理與維護
    設施或釀成災害者；或以行為人違反第十二條至第十四條規定之一，未先擬具水
    土保持計畫或未依核定計畫實施水土保持之處理與維護者，或違反第二十三條規
    定，未在規定期限內改正或實施仍不合水土保持技術規範者，致生水土流失或毀
    損水土保持之處理與維護設施，為構成要件。則上開二罪自須以致生水土流失之
    實害結果，始足成立，倘僅有致生水土流失之虞者，仍與該二罪之構成要件不符
    。再違反山坡地保育利用條例第三十五條第三項規定，除須於山坡地開發建築、
    興建道路及開挖整地者，未先擬具水土保持計畫或水土保持計畫未經送請目的事
    業主管機關會同主管機關核定並監督實施而擅自經營使用山坡地或未依核定計劃
    實施水土保持者外，尚須「致生公共危險」始足當之。所謂「致生公共危險」，
    係指在客觀上已有發生具體公共危險之事實存在為必要，雖不必達於已發生實害
    之程度，但亦非僅以有足以生損害之虞之抽象危險為已足，其程度係介於已發生
    實害結果及抽象危險之間。
五、經查：
（一）證人即尖石鄉公所負責地政且於九十年二月二十日至新竹縣尖石鄉○○村○○
    段六五八、六五八之一地號土地會勘之劉榮和及於新竹縣政府負責原住民保育地
    管理及違反山坡地保育利用條例取締業務且於九十年七月二十日至現場會勘之陳
    建仲分別證稱：「（提示會勘記錄是否有參與？當時會勘情況為何？）就我留存
    資料，只有六五八之一有林木砍伐及道路擅闢：：六五八也有會勘，但是沒有砍
    伐擅闢之情況（會勘當時土被情況為何？）當時情況如照片，並無土質沖刷情況
    」、「（當時現狀如何？如何認定拓寬？）七月二十日會勘，我以山坡既有表皮
    植物不在，且有怪手痕跡，認定道路有拓寬，但當時山坡上之植被是要砍除雜物
    或是道路拓寬，因為事發當時未在現場。很難以事後怪手痕跡認定。道路實際寬
    度不清楚，我之前沒去過，至於原先道路的狀況，我是看鄉公所的查報資料，然
    後目測得出。（如何判斷致生水土流失？）會勘前一天有下大雨，緩坡上之植被
    不見，故緩坡的泥土沖刷到路面，我以此認定。事後我將會勘紀錄及照片送農業
    局水保課，該課給意見，認定有水土流失危險。：：：會勘的前天曾下過大雨，
    當天是出太陽，沿途道路是土砂石道路，含水量均很高、及泥濘，很容易造成輪
    胎打滑，到了要會勘的地號前，還要步行三十分鐘，至於到達六五八及六五八之
    一地號是根據當地鄉公所之人員田子憲所依據的地籍資料來判定地號，至於泥土
    刷到路面的情形只是局部，不限被告所開挖之長二十公尺的道路才有，不至影
    響到地形地貌，應該沒有立即的危險，整個路況尚稱可以，總結而言，就是只有
    局部泥濘，以我們的術語而言就是水土流失。：：：（局部泥濘，有無到達水土
    沖刷之危險性？）應該沒有那麼嚴重，僅有表面欠缺植被，加上前天大雨，所以
    附著泥沙刷道路面，但是應該沒有到達土方塌陷。」等語（均參本院九十一年
    一月二十五日、七月十八日及十月十一日之訊問筆錄）。故觀諸上開二次會勘時
    分為九十年二月及七月，分距被告等砍伐杉木及闢建道路之時間，已時隔九月及
    及十四月之久，會勘當時現場既無水土流失之情形，顯見本案並未造成水土流失
        之「實害」。
（二）雖卷附新竹縣尖石鄉公所於九十年二月二十日及新竹縣政府於九十年七月二十
    日之會勘，分別指出「嘉樂段六五八一之土地擅闢道路約二十公尺，寬度約三點
    五公尺，另舊有道路拓寬長度約三百公尺」及「拓寬原有道路目測約兩百餘公尺
    ，寬約二點五至三點五公尺。於道路轉彎處路口，挖闢原有坡地，供車輛轉彎方
    便，並未作好水土保持措施，於雨後任泥水沖刷，造成水土流失，路基陷坍，認
    有致生水土流失情形」等情，惟觀諸該函所附現場會勘照片及上開證人所述，實
    無從逕為該六五八及六五八之一土地有何已為破壞地表之情形，且被告等既自承
    於上開地號砍伐杉木及闢建道路，而此砍伐林木及開挖道路之施工行為，本會破
    壞若干地表情形，然本案可否僅以『地表於雨後遭沖刷，路基局部陷坍等破壞地
    表之情形』，即逕行進而認定『已有致生水土流失』，理由構成顯然缺乏而無可
    採。況自被告等於八十九年五月間施作道路以來，期間歷經多次雨季，且自八十
    九年五月以降迄上開會勘時日前，單就新竹縣尖石鄉處所累積之降雨量即於若甘
    月份高出該處平均降雨量之事實，有交通部中央氣象局於九十一年九月十八日之
    中象參字第九一０四八六七號函可參，上開主管機關於歷經雨季後，而於會勘時
    均未見有何水土流失之結果，亦見本案實未發生水土流失之實害。再被告甲○○
    就上開闢建道路之六五八之一地號土地，因未事先擬具水土保持計劃，業經主管
    機關以違反水土保持法第三十三條第一項規定科以罰鍰，且經被告甲○○繳納，
    而被告甲○○復就上開土地復舊植生之事實，分有卷附新竹縣政府罰鍰收入繳款
    書、新竹縣政府於九十一年一月三十一日之九一尖鄉農字第００一０四三函及隨
    函檢附之現場照片可參，故被告等上開犯行均僅係違反水土保持法第三十三條第
    一規定，僅能處以罰鍰，尚不得援引第三十三條第三項予以刑事處罰。
（三）綜上，被告所為顯與上開水土保持法第三十三條第三項或山坡地保育利用條例
    第三十五條第三項之構成要件不符。此外，復查無其他積極證據足資證明被告等
    確有公訴意旨所指之犯行，揆諸前揭規定及說明之意旨，均不能證明被告等犯罪
    ，自應為被告等均無罪之諭知。
六、本案既經判決被告甲○○無罪，則台灣新竹地方法院檢察署檢察官移送併辦之八
    十九年度偵字第七０六二號案件，核與本案無裁判上一罪之關係，自應退由該署
    檢察官另為適法之處理。
據上論斷，應依刑事訴訟法第三百零一條第一項，判決如主文。
本案經檢察官陳榮林到庭執行職務。
中      華      民        國    九十一    年    十二      月    三十一  日
                                        臺灣新竹地方法院刑事第一庭
                                            法  官    彭  淑  苑
右正本證明與原本無異。
檢察官如不服本判決應於收受送達後十日內向本院提出上訴書狀，其未述上訴之理由
者並得於提起上訴後十日內向本院補提理由書（均須按他造當事人之人數附繕本）。
                                            書記官    饒  興  蘭
中      華      民        國    九十一    年    十二      月    三十一  日
